【裁判字號】    94,訴,1668
【裁判日期】    950428
【裁判案由】    地價稅
【裁判全文】
臺北高等行政法院判決
                                     94年度訴字第01668號
                              .
原      告  宜蘭縣私立聖母
            醫護管理專科學      265巷100號
            校（原名為宜蘭
            縣私立聖母高級
            護理助產職業學
            校）
代  表  人  甲○○（校長）
訴訟代理人  丁○○
被      告  宜蘭縣稅捐稽徵處
代  表  人  乙○○代理處長）.
訴訟代理人  戊○○
            丙○○
上列當事人間因地價稅事件，原告不服宜蘭縣政府中華民國94年
5月6日府訴字第0940032625號訴願決定，提起行政訴訟。本院判
決如下：
    主  文
訴願決定及原處分（含復查決定）否准退還原告93年度地價稅稅
款新臺幣壹仟陸佰元之部分均撤銷。
被告應作成退還原告93年度地價稅稅款新臺幣壹仟陸佰元之處分
。
原告其餘之訴駁回。
訴訟費用由原告負擔百分之九十九，其餘由被告負擔。
    事  實
一、事實概要：
    原告所有座落於宜蘭縣三星鄉○里○段○○○段165之1地號
    等系爭17筆（訴願決定、復查決定誤載為16筆）土地，經被
    告所屬羅東分處以93年地價稅單照編號第0000000 號繳款通
    知書，核課93年度地價稅新臺幣（下同）444,632 元，嗣原
    告以93年11月1 日羅護校（人）字第0930000322號函申請免
    徵地價稅，經該羅東分處以93年11月16日宜稅羅字第
    0930012656號函核准自94年起免徵地價稅。原告不服，申請
    復查，未獲變更，提起訴願，亦遭駁回，遂向本院提起本件
    行政訴訟。
二、兩造聲明：
    (一)原告聲明：
      1.訴願決定及原處分均撤銷。
      2.請求判命被告應作成返還核課原告93年度地價稅所得稅
        款44,632元之行政處分。
      3.訴訟費用由被告負擔。
    (二)被告聲明：
      1.原告請求返還超過1600元部分駁回原告之訴。
      2.訴訟費用由原告負擔。
三、兩造爭點：
    原告主張系爭土地應免徵93年度之地價稅，是否有據？
四、兩造陳述：
    (一)原告主張：
      1.被告在復查決定書稱，原告於93年11月1日提出申請減
        免地價稅乙節，係倒因為果說法，按係原告接獲被告所
        屬羅東分處93年地價稅繳款書後，依規定提出申復，免
        徵上列土地93年地價稅，合先陳明。
      2.土地稅法第6條及土地法第192條均規定，學校用地免徵
        地價稅。而且系爭土地在變更為原告校地時，宜蘭縣政
        府地政機關已在土地登記謄本中其他登記事項欄內已明
        文記載限定，僅供原告作為教學用途而已。且事實上，
        原告亦正使用中，因此依土地法及土地稅法之相關規定
        ，自始即應免徵地價稅。
      3.又依中央法規標準法第11條規定，命令不得抵觸法律。
        被告所屬羅東分處依土地稅減免規則第24條規定駁回原
        告系爭土地93年免徵地價稅乙案，顯然抵觸土地稅法第
        6條及土地法第192條之規定。
      4.依土地稅法第40條規定，被告所屬羅東分處即應本著宜
        蘭縣地政機關所送地籍資料核定免稅或應通知原告申請
        或再向原告調查。另行政程序法第9條亦有明文規定，
        被告所屬羅東分處課徵原告地價稅時，應於當事人有利
        及不利之情形，一律注意。換言之，應依土地謄本記載
        或土地權狀所有人為學校而免徵地價稅。而非如一般自
        用住宅用地課徵地價稅時，根本無法從土地謄本記載中
        可得知其是否供自用住宅使用，要人民申請才有資料予
        核定。
      5.被告所屬羅東分處於93年12月20日宜稅羅字第
        0930013707號函說明所述課徵原告校地之地價稅，係引
        用土地稅減免規則，明顯抵觸土地法及土地稅法（母法
        ）。依我國憲法第165條之規定，命令與法律抵觸無效
        。換言之，土地法及土地稅法即已明文規定免稅。又依
        土地稅法第40條規定於稽徵時應按地籍資料審查。稅捐
        稽徵機關即不得假借稱行政院基於法律授權而設門檻或
        行政手續或利用人民不知法而要人民納稅，根本違反行
        政程序法第8條誠實信用之原則及同法第96條給原告救
        濟時間。又憲法第19條亦規定人民依法律納稅之義務，
        而非依行政命令納稅。另行政程序法係於90年1月1日實
        施而稅捐稽徵機關所依據之土地稅減免規則抵觸行政程
        序法，行政程序法實施逾時4年其仍未修正可見其忽視
        法律存在。
      6.被告所屬羅東分處在課徵原告同地點房屋稅時，就先通
        知原告申請減免房屋稅，而同地點之地價稅根本未事先
        告知，或依行政程序法第96條第1項第6款應給原告救濟
        期間。又依同法第111條第7款之規定，行政處分有重大
        明顯之瑕疵者無效，是以被告所屬羅東分處在課徵原告
        系爭地價稅應有無效之情云云。
      7.提出本件復查決定書及訴願決定書，原告已交93年地價
        稅444,632元之收據，被告所屬羅東分處現值核定通知
        書宜稅羅字第0930014996號說明三所記載「申請自用住
        宅優惠稅率」作證，原告校地土地登記謄本，教育部94
        年2月4日台技一字第0940013166C號函、94年4月15日台
        技一字第0940049578號函及94年7月28日台技二字第
        0940104024號函等件影本為證。
    (二)被告主張：
      1.原告所有坐落宜蘭縣三星鄉○里○段○○○段165之1地
        號等系爭17筆土地，經被告核課93年度地價稅為
        444,632 元，其中原總筆數漏計羅東鎮○○段1319地號
        土地1 筆，上開土地於65年12月28日即有宜蘭縣羅東鎮
        ○○段412 建號建築於該筆土地上，為住家使用非為原
        告學校用地，自始已課徵地價稅在案，是原復查決定書
        、訴願決定書及行政訴訟答辯狀皆誤載為16筆，應予更
        正為17筆，有被告92年地價稅課稅明細表及宜蘭縣地籍
        地價地籍圖資料電傳資訊服務系統及土地標示部電腦查
        詢可稽。惟嗣後經被告再查後，發現原核課宜蘭縣三星
        鄉○里○段張公圍小段104 、105 、106 、166 及167
        地號等5 筆土地，於93年6 月18日始變更編定為特定目
        的事業用地，依財政部79年6 月18日台財稅第
        790135202 號函釋，農地變更使用者自次年期改課地價
        稅，是上開5 筆土地應自94年起改課地價稅，原處分應
        扣除上述5 筆土地地價稅金額1,600 元，原核定93年度
        地價稅應更正為宜蘭縣三星鄉○里○段○○○段165 之
        1 地號等12筆土地，金額總計44萬3,032 元，惟此部分
        減列與原告爭點並無影響，首予敘明。
      2.依土地稅法第6條及土地稅減免規則第1條可知，土地稅
        減免規則係行政院依法律授權訂定之命令，其並未逾越
        法律授權之目的及範圍，且土地稅法基於特定目的，而
        以內容具體、範圍明確之方式，就徵收稅捐所為之授權
        規定，並非憲法所不許；又土地稅法第6條及土地法第
        192條亦規定「得」予以適當之減免，而非「應」予以
        無條件減免；另參照司法院大法官釋字第537號解釋理
        由書略以，稅捐稽徵機關所須處理之案件多而繁雜，且
        有關課稅要件事實，類皆發生於納稅義務人所得支配之
        範圍，其中得減免事項，納稅義務人知之最詳，若有租
        稅減免或其他優惠情形，仍須由稅捐稽徵機關不待申請
        一一依職權為之查核，將倍增稽徵成本。因此，依憲法
        第19條「人民有依法律納稅之義務」規定意旨，納稅義
        務人依個別稅捐法規之規定，負有稽徵程序之申報協力
        義務，實係貫徹公平及合法課稅所必要。觀諸土地稅法
        第41條、土地稅減免規則第24條相關土地稅減免優惠規
        定，亦均以納稅務人之申請為必要，且未在期前申請者
        ，僅能於申請之次年適用特別稅率。…於憲法上租稅法
        律主義尚無牴觸之意旨，原告所稱土地稅減免規則抵觸
        母法即土地法及土地稅法暨違反中央法規標準法第11
        條及憲法第19條、第165條部分，乃原告之誤解。
      3.再者，有關地價稅之減免，除依土地稅減免規則第22條
        但書所列情形，應由稽徵機關依通報資料逕行辦理或由
        用地機關函請稽徵機關辦理，免由土地所有權人或典權
        人申請外，餘皆應依土地稅減免規則第6條規定，土地
        稅之減免，以其土地使用合於本規則所定減免標準，並
        依本規則規定程序申請核定者為限。本件系爭土地不屬
        於但書所列之幾種免申請情形之一，應由土地所有權人
        即原告依上揭規則規定程序向被告申請，至臻明確。又
        被告為使土地所有權人知悉有關減免地價稅之規定，每
        年均依土地稅減免規則第21條於地價稅開徵60日前，將
        減免有關規定及其申請手續公告週知，93年度有當年8
        月23日宜稅土字第30896號公告附案可稽，是原告稱被
        告倒因為果，其乃於收受93年度地價稅後，始知開始申
        請，且以被告93年12月24日宜稅羅字第0930014996號之
        房屋現值核定通知書指摘被告未先調查或通知原告申請
        減免，導致其未於期限內申請，此乃原告誤解被告之房
        屋現值核定通知書係為輔導自用住宅用地地價稅優惠稅
        率之公文書，惟此等並不影響原告未於期限內申請而遲
        至93年11月1日始向被告申請減免之事實，應依土地稅
        減免規則第24條規定，逾期申請者，自申請之次年（期
        ）減免，本件准自94年起地價稅免徵，而93年仍應予課
        徵，於法並無不合等語。
    理  由
一、原告起訴時，原為宜蘭縣私立聖母高級護理助產職業學校，
    代表人為薛曼娜，嗣已改制為宜蘭縣私立聖母醫護管理專科
    學校，代表人亦變更為甲○○，並由甲○○聲明承受訴訟，
    有其提出之聲明承受訴訟狀附卷可稽，核無不合，應予准許
    ，合先敘明。
二、為發展經濟，促進土地利用，增進社會福利，對於國防、…
    教育…慈善或公益事業及合理之自用住宅等所使用之土地，
    及重劃、墾荒、改良土地者，得予適當之減免；其減免標準
    及程序，由行政院定之；本法第六條所稱之減免標準及程序
    ，依土地稅減免規則之規定辦理；土地稅之減免，除依第22
    條但書規定免由土地所有權人或典權人申請者外，以其土地
    使用合於本規則所定減免標準，並依本規則規定程序申請核
    定者為限；私有土地減免地價稅或田賦之標準如下：一、財
    團法人或財團法人所興辦業經立案之私立學校用地、為學生
    實習農、林、漁、牧、工、礦等所用之生產用地及員生宿舍
    用地，經登記為財團法人所有者，全免。…；直轄市、縣（
    市）主管稽徵機關應於每年（期）地價稅或田賦開徵60日前
    ，將減免有關規定及其申請手續公告週知；依第7 條至第17
    條規定申請減免地價稅或田賦者，公有土地應由管理機關，
    私有土地應由所有權人或典權人，造具清冊檢同有關證明文
    件，向直轄市、縣（市）主管稽徵機關為之。…；合於第7
    條至第17條規定申請減免地價稅或田賦者，應於每年（期）
    開徵40日前提出申請；逾期申請者，自申請之次年（期）起
    減免。減免原因消滅，自次年（期）恢復徵收，土地稅法第
    6 條、土地稅法施行細則第2 條、土地稅減免規則第6 條、
    第8條 第1 項第1 款、第21條、第22條第1 項及第24條第1
    項各定有明文。
三、本件原告所有系爭土地，經被告所屬羅東分處以93年地價稅
    單照編號第0000000號繳款通知書，核課93年度地價稅
    444,632元，嗣原告以93年11月1日羅護校（人）字第
    0930000322號函申請免徵地價稅，經該羅東分處以93年11月
    16日宜稅羅字第0930012656號函核准自94年起免徵地價稅。
    原告不服，申請復查，未獲變更，提起訴願，亦遭駁回等情
    ，為兩造所不爭，且有上開各該函文、原處分、復查決定書
    及訴願決定書等件影本附原處分及訴願機關卷可稽。
四、原告主張土地稅法第6條及土地法第192條均規定，學校用地
    免徵地價稅，況土地登記謄本之其他登記事項已載明系爭土
    地供作學校用地，且系爭土地目前仍繼續為學校使用，被告
    應依土地稅法第40條規定之稽徵程序，先通知原告申請或調
    查云云，惟其主張為被告所否認。被告則稱其於每年（期）
    地價稅開徵60日前，將減免有關規定及其申請手續公告週知
    ，原告於93年11月1 日始就系爭土地申請減免地價稅，已逾
    當年度申請減免地價稅之期限，被告於93年度仍予以課徵地
    價稅，並無不合等語，資為爭議。
五、本件兩造就系爭土地得減免地價稅，並無爭執；惟對於得予
    免徵之條件，則有爭議。按司法院大法官釋字第537 號解釋
    理由書略以，稅捐稽徵機關所須處理之案件多而繁雜，且有
    關課稅要件事實，類皆發生於納稅義務人所得支配之範圍，
    其中得減免事項，納稅義務人知之最詳，若有租稅減免或其
    他優惠情形，仍須由稅捐稽徵機關不待申請一一依職權為之
    查核，將倍增稽徵成本。因此，依憲法第19條「人民有依法
    律納稅之義務」規定意旨，納稅義務人依個別稅捐法規之規
    定，負有稽徵程序之申報協力義務，實係貫徹公平及合法課
    稅所必要。觀諸土地稅法第41條、土地稅減免規則第24條相
    關土地稅減免優惠規定，亦均以納稅義務人之申請為必要，
    且未在期限前申請者，僅能於申請之次年適用特別稅率。…
    於憲法上租稅法律主義尚無牴觸等語。依此號大法官解釋理
    由之意旨，稅捐事務，屬於大量行政，為稽徵程序的經濟，
    請求租稅減免或其他優惠的納稅義務人，在稽徵程序，即有
    申報協力之義務。查本件被告就93年度之地價稅，已依土地
    稅減免規則第21條規定，於地價稅開徵60日前，將減免有關
    規定及其申請手續公告週知，請土地所有權人於93年9 月22
    日前提出申請等情，業據被告陳述綦詳，有被告93年8 月23
    日宜稅土字第30896 號公告影本附原處分卷可稽，原告未依
    土地稅減免規則第24條第1 項規定，於開徵前40日提出申請
    ，遲至93年11月1 日始申請系爭土地免徵地價稅，顯已逾法
    定申請期限。故原告主張被告應依土地稅法第40條規定之稽
    徵程序，先通知原告申請或調查云云，核係誤解其免徵地價
    稅之申報協力義務提出申請所致，尚不足採。
六、又當事人於言詞辯論時為訴訟標的之捨棄或認諾者，以該當
    事人具有處分權及不涉及公益者為限，行政法院得本於其捨
    棄或認諾為該當事人敗訴之判決，行政訴訟法第202 條定有
    明文。被告因核定系爭土地之地價稅稅額有誤，乃於本件言
    詞辯論時，就原告請求退還93年度地價稅稅款1600元部分之
    訴訟標的予以認諾，而聲明「原告請求返還超過1600元部分
    駁回原告之訴」，並陳述原告系爭土地共17筆，系爭土地中
    有5 筆是在93年6 月18日後變更地目，依據財政部函釋規定
    ，該五筆土地應從94年開始核課地價裞，故被告應退還原告
    1600元等語（見本件被告95年4 月11日補充答辯書、95年4
    月20日言詞辯論筆錄第2 頁），此部分地價稅稅額之核定既
    有差誤，其溢收稅款之退還，核屬被告機關具有處分權及不
    涉及公益之事項，依前揭規定，本院自得就此部分本於被告
    之認諾而為其敗訴之判決。
七、從而，本件被告核課原告系爭土地93年度之地價稅，核准自
    94年起免徵系爭土地之地價稅，於法並無違誤。而原處分除
    溢收稅款1600元部分外，復查決定、訴願決定遞予維持，亦
    無不合。原告徒執前詞，訴請撤銷，並請求判命被告應作成
    返還核課其93年度地價稅所得稅款之處分，為無理由，應予
    駁回。至於溢收稅款1600元部分，原處分核有違誤，復查決
    定、訴願決定未予糾正，亦有未合，原告訴請撤銷，為有理
    由；爰由本院將此部分之訴願決定及原處分（含復查決定）
    均予撤銷，並命被告應作成退還原告93年度地價稅稅款1600
    元之處分。
據上論結，本件原告之訴一部有理由，一部無理由，依行政訴訟
法第98條第3 項前段、第202 條、第104 條，民事訴訟法第79條
，判決如主文。
中    華    民    國    95    年     4    月   28     日
                       第五庭審判長法  官  張瓊文
                                   法  官  王碧芳
                                   法  官  蕭忠仁
上為正本係照原本作成。
如不服本判決，應於送達後20日內，向本院提出上訴狀並表明上
訴理由，如於本判決宣示後送達前提起上訴者，應於判決送達後
20日內補提上訴理由書（須按他造人數附繕本）。
中    華    民    國    95    年     4    月   28     日
                                   書記官  蕭純純


司法院資訊處製作；財團法人民間司法改革基金會備份。
